臺灣臺中地方法院刑事判決　　　　　　　100年度訴字第121號
公　訴　人　臺灣臺中地方法院檢察署檢察官
被　　　告　劉依航
上列被告因違反毒品危害防制條例案件，經檢察官提起公訴（99
年度毒偵字第3457號），及同署檢察官移送併辦（100年度毒偵
字第522號），本院判決如下：
    主  文
劉依航無罪。
    理  由
一、公訴意旨略以：被告劉依航前於民國96年間，因恐嚇、竊盜
    等案件，經本院判處有期徒刑6月、4月，減為有期徒刑3月
    、2 月，應執行有期徒刑4月，於96年7月16日執行完畢（本
    件已構成累犯）；於95年間，因施用毒品案件，經本院裁定
    觀察勒戒，因認無繼續施用毒品之傾向，於95年2月15日觀
    察勒戒執行完畢釋放，並由臺灣臺中地方法院檢察署檢察官
    以95 年度毒偵字第348號不起訴處分確定，詎其復於96年間
    ，因施用毒品案件，經臺灣高等法院臺中分院判處有期徒刑
    8月、4月，經減為有期徒刑4月、2月，應執行5月15日確定
    （現假釋中）。其於96年11月13日，因施用第一級毒品海洛
    因，經警通知採尿送驗結果，尿液呈嗎啡陽性反應，再經臺
    灣臺中地方法院檢察署檢察官以97年度毒偵字第199號提起
    公訴，經本院以97年度訴字第689號判處有期徒刑9月確定。
    猶不知悔改，於前開觀察、勒戒執行完畢釋放後5年內，基
    於施用第一級毒品之犯意，於99年7月29日上午9時46分許為
    臺灣臺中地方法院檢察署觀護人室採尿時回溯96小時（起訴
    書誤繕為26小時）內之某時，在不詳處所，施用第一級毒品
    海洛因1次。嗣於同日上午9時46分許，經臺灣臺中地方法院
    檢察署觀護人定期通知前來採尿檢驗結果，呈嗎啡陽性反應
    ，始悉上情等語，因認被告涉嫌違反毒品危害防制條例第10
    條第1項施用第一級毒品罪嫌。
二、按犯罪事實應依證據認定之，無證據不得認定犯罪事實。又
    不能證明被告犯罪者，應諭知無罪之判決，刑事訴訟法第15
    4條第2項、第301條第1項分別定有明文。又認定不利於被告
    之事實，須依積極證據，苟積極證據不足為不利於被告事實
    之認定時，即應為有利於被告之認定，更不必有何有利之證
    據。另按事實之認定，應憑證據，如未能發現相當證據，或
    證據不足以證明，自不能以推測或擬制之方法，以為裁判基
    礎；又認定犯罪事實，所憑之證據，雖不以直接證據為限，
    間接證據亦包括在內，然無論直接或間接證據，其為訴訟上
    之證明，須於通常一般之人均不致於有所懷疑，而得確信其
    為真實之程度者，始得據之為有罪之認定，倘其證明尚未達
    到此一程度，而有合理性懷疑之存在時，即無從為有罪之認
    定，最高法院著有30年上字第816號、40年臺上字第86號、
    30年上字第1831號、76年臺上字第4986號等判例可資參照。
    又刑事訴訟法第161條已於91年2月8日修正公布，修正後同
    條第1項規定：檢察官就被告犯罪事實，應負舉證責任，並
    指出證明之方法。因此，檢察官對於起訴之犯罪事實，應負
    提出證據及說服之實質舉證責任。倘其所提出之證據，不足
    為被告有罪之積極證明，或其闡明之證明方法，無從說服法
    官以形成被告有罪之心證，基於無罪推定之原則，自應為被
    告無罪判決之諭知（最高法院92年臺上字第128號判例意旨
    參照）。
三、公訴意旨認被告劉依航涉犯毒品危害防制條例第10條第1項
    之施用第一級毒品罪嫌，無非係以：被告於99年7月29日上
    午9時46分許，至臺灣臺中地方法院檢察署觀護人室報到後
    所採集之尿液，經送詮昕科技股份有限公司檢驗結果，呈可
    待因、嗎啡陽性反應，有該公司出具之濫用藥物尿液檢驗報
    告乙紙在卷可稽，顯見被告為警採集尿液回溯96小時內之某
    時，應有施用第一級毒品海洛因之犯行，為其主要論據。惟
    訊據被告劉依航堅詞否認有何施用第一級毒品海洛因之犯行
    ，辯稱：伊沒有施用第一級毒品海洛因，之所以尿液會有嗎
    啡陽性反應，是因為伊於99年7月25日因感冒去看醫生，服
    用感冒藥，所以才導致尿液呈現嗎啡陽性反應等語。經查：
(一)、被告曾於99年7月25日至周家齊診所看診，並領取複方甘草
    合劑綻（Brown Mixture Tab）及補羅汀可待因糖漿（Broci
    n Codeine Syrup）等藥物，此有被告提出之周家齊診所診
    斷證明書、藥品明細及收據各乙紙在卷可憑（見本院審理卷
    第21至24頁），經周家齊診所函覆本院稱：被告於99年7月2
    5日至該診所就診時所服用之藥物，並不含嗎啡成分。但是
    複方甘草合劑綻（Brown Mixture Tab）及補羅汀可待因糖
    漿（Brocin Codeine Syrup）服用後，在尿液中產生代謝產
    物，與施用嗎啡或海洛因後尿液中的代謝產物反應相類似。
    所以有關尿液中的陽性反應究竟源自合法醫療用藥或非法施
    用毒品，實非醫生能力所能辨別，此有該診所之函覆及藥品
    說明書等資料附卷可稽（見本院審理卷第57至59頁）。顯見
    被告確曾於99年7月25日至周家齊診所看診，並領取複方甘
    草合劑綻（Brown Mixture Tab）及補羅汀可待因糖漿（
    Brocin Codeine Syrup）等藥物。
(二)、復經本院函詢行政院衛生署食品藥物管理局，同時服用如被
    告所稱服用之複方甘草合劑綻及補羅汀可待因糖漿後，其尿
    液是否會呈嗎啡陽性反應等相關問題，該局於100年4月13日
    以FDA管字第1000021592號函覆稱：強生複方甘草合劑綻（
    Brown Mixture Tablets）及補羅汀可待因糖漿（Brocin
    Codeine Syrup），並查行政院衛生署藥品許可證資料，分
    別含有鴉片（內含嗎啡、可待因）、可待因成分；依據
    Clarke's Isolation and Identification of Drugs第二版
    記述，口服嗎啡24小時內約有施用劑量之60%經由尿液排出
    ；口服可待因24小時內約有施用劑量之86%經由尿液排出，
    其中40%至70%為可待因或其共軛物，5% 至15%為嗎啡或其共
    軛物。使用第一級毒品海洛因，依據Clarke's Isolation
    and Identification of Drugs第二版記載，使用24小時內
    約有施用劑量之80%以上經尿液排出，主要代謝物以
    morphine-3-glucuronide為主，約有5%至7%為原態嗎啡，1%
    為6-乙醯嗎啡及0.1%為原態之海洛因。施用含鴉片類、可待
    因之藥品或海洛因毒品後，其尿液檢驗結果均可呈現嗎啡陽
    性反應，惟可檢出之量與服用劑量、服用頻率、尿液採集時
    間點、個人體質與代謝狀況等因素有關，因個案而異。且服
    用藥品時間及採驗尿液時間亦為衡量用藥及尿液檢驗結果是
    否相關之重要因素。本案若有疑義，建請檢附當事人之用藥
    相關資料、尿液採驗時間及檢驗結果等資料，逕洽法務部法
    醫研究所統一釋疑（見本院審理卷第65、66頁）。經本院以
    前揭問題函詢法務部法醫研究所，經該所函覆本院稱：依據
    美國研判標準，受檢者尿液中總可待因含量大於300ng/mL，
    且嗎啡與可待因含量比例小於二比一時，研判為可待因使用
    者。本案受檢者尿液中可待因含量（5635ng/mL）遠大於嗎
    啡含量（483ng/mL），符合服用含可待因止咳藥物後，所導
    致尿液呈可待因或嗎啡陽性反應。經檢視來文所附周家齊診
    所之處方箋影本，所列之藥品Brown Mixture含鴉片酊，在
    鴉片酊中含可待因和嗎啡成分；Brocin-Codeine含Codeine
    Phasphate成分，於99年7月25日領藥共三天份量，服用上述
    藥物最後一天為99年7月28日，又採尿日為99年7月29日，若
    受檢者確定在採尿前一日服用上述藥物則其可待因及嗎啡陽
    性反應可視為醫療用藥所致，有該所100年5月23日法醫毒字
    第1000002292號函乙份在卷可憑（見本院審理卷第73頁）。
    則依上開函文及所示國外研判標準之意見，應推認被告於99
    年7月29日上午9時46分許，經臺灣臺中地方法院檢察署觀護
    人室採尿檢驗結果，呈嗎啡陽性反應，確有可能係因被告於
    99年7月25日因感冒就診，而服用醫生所開立之複方甘草合
    劑綻（Brown Mixture Tab）及補羅汀可待因糖漿（Broci n
    Codeine Syrup）等藥物所致，是被告所辯其未施用海洛因
    等語，尚非無據。又本案除前揭詮昕科技股份有限公司出具
    之濫用藥物尿液檢驗報告外，並無其他積極證據足以證明被
    告確有施用海洛因之行為，尚難僅以上開尿液檢驗報告檢驗
    結果呈嗎啡陽性反應，即遽認被告有起訴書所載之施用第一
    級毒品海洛因之犯行。
(三)、綜上所述，本件尚難僅以被告之尿液檢驗結果呈嗎啡陽性反
    應，即認定被告有施用第一級毒品海洛因之犯行，此外，本
    院復查無其他積極證據足資證明被告有何公訴人所指施用第
    一級毒品海洛因之犯行，是揆諸首揭法條及判例意旨，不能
    證明被告犯罪，依法自應為被告無罪之諭知。
四、移送併辦部分（即臺灣臺中地方法院檢察署100年度毒偵字
    第522號），與本件被告劉依航被訴施用第一級毒品海洛因
    部分，犯罪事實相同，為同一案件，本院自應併予審理，爰
    不退回臺灣臺中地方法院檢察署，附此說明。
據上論斷，應依刑事訴訟法第301條第1項，判決如主文。
中    華    民    國   100    年    7     月    29    日
                        臺灣臺中地方法院刑事第十三庭
                            審判長法  官  吳幸芬
                                  法  官  戴嘉慧
                                  法  官  劉麗瑛
以上正本證明與原本無異。
如不服本判決應於收受判決後10日內向本院提出上訴書狀，並應
敘述具體理由；其未敘述上訴理由者，應於上訴期間屆滿後20日
內向本院補提理由書（均須按他造當事人之人數附繕本）「切勿
逕送上級法院」。
                                  書記官  王玟
中    華    民    國   100    年    7     月    29    日